ACORDAO-COMPLETO-2453940

ACÓRDÃO 10261/2021 ATA 26/2021 - PRIMEIRA CÂMARA

VISTOS, relatados e discutidos estes autos de Aposentadoria, os Ministros do Tribunal de Contas da União, reunidos em Sessão da 1ª Câmara, ante as razões expostas pelo Relator, e com fundamento nos arts. 1º, inciso V, e 39, inciso II, ambos da Lei 8.443, de 16 de julho de 1992, c/c o art. 259, inciso II, do Regimento Interno desta Corte de Contas, ACORDAM em:
9.1. considerar legais os atos constantes das peças 6 e 10, relativos às aposentadorias de Eudésia Olímpia Araújo e de Manoel Salvador Gomes Leite, autorizando-lhes os respectivos registros, nos termos do art. 260, § 1º, do Regimento Interno desta Corte de Contas;
9.2. considerar prejudicada, pela perda do objeto, a análise de mérito do ato constante da peça 8, relativo à aposentadoria de Luiz Fernandes Gonçalves Fialho;
9.3. considerar tacitamente registrados em 31/7/2020 e em 1º/7/2020, os atos vistos às peças 7 e 9, relativos às aposentadorias de Leone Correa de Liz e de Manoel Oliveira da Silva, e encaminhar os autos à Secretaria de Fiscalização de Pessoal para a adoção dos procedimentos necessários com vistas à revisão de ofício, nos termos do subitem 9.2.1 do Acórdão 122/2021-TCU-Plenário; e
9.4. dar ciência desta deliberação à Diretoria de Inativos e Pensionistas - Comando do Exército.

Aposentadoria. Processo gerado automaticamente com atos priorizados/selecionados pela Sefip.

Primeira Câmara

3. Interessados: Eudésia Olímpia Araújo, CPF XXX.737.531-XX; Leone Correa de Liz, CPF XXX.649.419-XX; Luiz Fernandes Gonçalves Fialho, CPF XXX.478.597-XX; Manoel Oliveira da Silva, CPF XXX.060.702-XX; e Manoel Salvador Gomes Leite, CPF XXX.822.502-XX.

13.1. Ministros presentes: Walton Alencar Rodrigues (Presidente), Benjamin Zymler, Vital do Rêgo e Jorge Oliveira.
13.2. Ministros-Substitutos presentes: Augusto Sherman Cavalcanti (Relator) e Weder de Oliveira.

AUGUSTO SHERMAN

Cuidam os presentes autos das aposentadorias de Eudésia Olímpia Araújo, Leone Correa de Liz, Luiz Fernandes Gonçalves Fialho, Manoel Oliveira da Silva e de Manoel Salvador Gomes Leite, concedidas pela Diretoria de Inativos e Pensionistas - Comando do Exército, conforme os termos constantes das peças 6/10, cujos atos foram encaminhados ao Tribunal por intermédio do sistema Sisac, na sistemática definida na IN 78/2018, com parecer do órgão de Controle Interno pela ilegalidade. 
2.	A unidade técnica, ao analisar os fundamentos legais das concessões e as informações prestadas pelo órgão do controle interno, lavrou a instrução vista à peça 12, adiante parcialmente transcrita, com eventuais ajustes de forma:
" (...) 
EXAME TÉCNICO
a) ato de concessão inicial de Luiz Fernandes Gonçalves Fialho
3.	O servidor Luiz Fernandes Gonçalves Fialho aposentou-se, em 20/8/2013, no cargo de enfermeiro, com proventos integrais calculados com base no artigo 3º da Emenda Constitucional 47/2005 (peça 2, p. 1-2) . 
4.	No ato de aposentadoria consta a averbação de tempo insalubre com base no Mandado de Injunção 10.714, referente ao período de 1/1/1980 a 30/5/2013. 
5.	Em relação à contagem ponderada de tempo prestado em atividades consideradas de risco, perigosas ou insalubres, o TCU, nos termos do Acórdão 2008/2006-TCU-Plenário, de relatoria do Ministro Walton Alencar Rodrigues, em consonância com o posicionamento adotado pela Suprema Corte, passou a reconhecer essa possibilidade ao servidor que exerceu, como celetista, no serviço público, atividades dessa natureza no período anterior à vigência da Lei 8.112/1990. 
6.	Para esse fim, este Tribunal tem aceitado a averbação realizada de ofício pelo órgão/entidade de origem quando se trata de cargo cujas atribuições, presume-se, envolvam risco para a higidez física do profissional, como, por exemplo, médico, odontólogo e enfermeiro. No entanto, para ocupantes de outros cargos, em especial aqueles de natureza eminentemente administrativa, é indispensável a apresentação de certidão emitida pelo INSS ou, alternativamente, de laudo oficial que efetivamente comprove a existência de risco à integridade física do servidor ou a presença de agentes nocivos à sua saúde no local de trabalho (e.g. Acórdão 911/2014-TCU-Plenário, de relatoria do Ministro Benjamin Zymler) .
7.	No caso em exame, foi averbado tempo insalubre posterior à vigência da Lei 8.112/1990, o que está irregular, não podendo prosperar a aposentadoria com base no artigo 3º da Emenda Constitucional 47/2005 
8.	A Unidade Jurisdicionada informou que a averbação ocorreu com base em Mandado de Injunção. O Supremo Tribunal Federal - STF concedeu a ordem injuncional, para reconhecer a mora do Poder Público quanto à edição da lei que disciplina o artigo 40, § 4º, inciso III, da Constituição Federal, garantindo o direito dos servidores de ter seus pedidos de aposentadoria especial analisados pela autoridade administrativa competente à luz do artigo 57 da lei 8.213/1991. 
9.	Para resolver a questão da mora legislativa quanto ao disposto do artigo 40, § 4º, inciso III, da Constituição Federal, o STF editou a Súmula Vinculante 33, onde foi suprida a lacuna deixada pelo Poder Público relativa à edição da lei complementar que regulamenta o supramencionado dispositivo constitucional. 
10.	Então, com a edição da Súmula Vinculante 33, aplica-se ao servidor público, no que couber, as regras do regime geral da previdência social sobre aposentadoria especial de que trata o artigo 40, § 4º, inciso III, da Constituição Federal, até a edição de lei complementar específica.
11.	Assim, o argumento de que não há edição de lei complementar que regulamente o artigo 40, § 4º, inciso III, da Constituição Federal, para se aceitar o deferimento de aposentadoria especial não mais se sustenta, haja vista a edição da Súmula Vinculante 33 do STF. 
12.	Observa-se, que a Unidade Jurisdicionada encaminhou ato de alteração para o servidor Luiz Fernandes Gonçalves Fialho, autuado no TC Processo 012.263/2020-6. O fundamento legal da aposentadoria foi alterado, passando a ser com base no artigo 40, §4º, incisos II e III, da Constituição Federal combinado com o artigo 57 da Lei 8.213/1991, sendo os proventos calculados pela média das remunerações (peça 3) . 
13.	No TC Processo 012.263/2020-6, a Sefip propôs que o ato de alteração fosse apreciado pela legalidade. 
14.	Desta forma, considerando que o fundamento legal da aposentadoria do Sr. Luiz Fernandes Gonçalves Fialho passou a ser o artigo 40, §4º, incisos II e III, da Constituição Federal combinado com o artigo 57 da Lei 8.213/1991, entende-se que o ato deste processo, cujo fundamento legal era o artigo 3º da Emenda Constitucional 47/2005, encontra-se com o mérito prejudicado por perda de objeto. 
b) ato inicial de Eudésia Olimpia Araújo
15.	A servidora Eudésia Olimpia Araújo aposentou-se, no cargo de auxiliar de enfermagem, em 6/5/2015, com base no artigo 6º da Emenda Constitucional 41/2003 (peça 2, p. 1) . 
16.	Na aposentadoria consta a averbação de tempo insalubre, referente ao período de 21/1/1982 a 11/12/1990, no total de 1 ano, 9 meses e 14 dias. 
17.	A servidora era profissional da área de saúde, presumindo-se que havia risco à sua integridade física ou a presença de agentes nocivos à sua saúde no local de trabalho. O tempo insalubre averbado atende às condições estipuladas nos Acórdão 2008/2006-TCU-Plenário, de relatoria do Ministro Walton Alencar Rodrigues, e 911/2014-TCU-Plenário, de relatoria do Ministro Benjamin Zymler.
18.	Não se vislumbrou irregularidade no contracheque da inativa (peça 2, p. 1) , podendo o ato ser apreciado pela legalidade. 
c) ato inicial de Leone Correa de Liz
19.	O servidor Leone Correa de Liz aposentou-se, em 24/6/2015, no cargo de agente de serviços de engenharia, com proventos integrais, com base no artigo 3º da Emenda Constitucional 47/2005 (peça 2, p. 1) .
20.	No ato de aposentadoria consta a averbação de 10 meses e 16 dias de tempo insalubre, referente ao período de 30/11/1987 a 11/12/1990. Embora a averbação do tempo insalubre seja anterior à vigência da Lei 8.112/1990, o servidor não era profissional da área de saúde, não podendo presumir que havia risco à integridade física do mesmo, ou que estava submetido à presença de agentes nocivos à sua saúde no local de trabalho. Assim, o tempo insalubre deve ser desconsiderado.
21.	Ademais, na data da aposentadoria, em 24/6/2015, o servidor possuía 58 anos de idade. Desta forma, o tempo total de contribuição deveria ser de 37 anos. No entanto, o tempo de contribuição registrado no ato de aposentadoria computando o tempo insalubre foi de 36 anos, 5 meses e 5 dias, e excluindo-se o tempo insalubre, o servidor possui apenas 35 anos, 6 meses e 19 dias de tempo de contribuição.  Assim, o ato de aposentadoria está ilegal, pois o servidor não atende aos requisitos para se aposentar com base no artigo 3º da Emenda Constitucional 47/2005.
22.	No entanto, considerando que o ato já ingressou nesta Corte há mais de 5 anos, haja vista a decisão do STF no RE 636.553, caberá proposta para o sobrestamento do exame do mérito do ato de aposentadoria do Sr. Leone Correa de Liz.
d) ato inicial de Manoel Oliveira da Silva
23.	O servidor Manoel Oliveira da Silva aposentou-se em 25/5/2015, no cargo de artífice de eletricidade e comunicações, com proventos integrais, com base no artigo 3º da Emenda Constitucional 47/2005 (peça 2, p. 2) .
24.	O tempo de contribuição registrado no ato foi de 39 anos, 3 meses e 3 dias, constando a averbação de 2 anos e 4 dias de tempo insalubre, exercido antes da vigência da Lei 8.112/1990. O servidor não era profissional da área de saúde, não podendo presumir que havia risco à integridade física dele, ou que estava submetido à presença de agentes nocivos à sua saúde no local de trabalho. Assim, o tempo insalubre deve ser desconsiderado.
25.	Sem o tempo insalubre, o inativo não atende aos requisitos para a aposentadoria com base no artigo 3º da Emenda Constitucional 47/2005.
26.	Assim, considerando que o ato já ingressou nesta Corte há mais de 5 anos, haja vista a decisão do STF no RE 636.553, caberá proposta para o sobrestamento do exame do mérito do ato de aposentadoria do Sr. Manoel Oliveira da Silva.
e) ato inicial de Manoel Salvador Gomes Leite
27.	Observa-se no Sistema Sisac que o servidor Manoel Salvador Gomes Leite possui dois atos de concessão inicial já apreciados por esta Corte de Contas. 
28.	O ato de número de controle 10003371-04-2011-000135-3 foi considerado prejudicado por inépcia, por meio do Acórdão 2670/2012-TCU-Primeira Câmara, Ministro-Relator Weder de Oliveira, em razão do preenchimento incorreto dos campos do ato (peça 4) . 
29.	Posteriormente, o ato de número de controle 10003371-04-2012-000526-2 foi considerado ilegal, por meio do Acórdão 6480/2014-TCU-Segunda Câmara, Ministro-Relator Marcos Bemquerer Costa, em razão da incorporação do percentual de 28,86%, sem a devida absorção (peça 5) .
30.	Em consequência, a Unidade Jurisdicionada encaminhou novo ato em exame neste processo, sem o percentual de 28,86%. O servidor Manoel Salvador Gomes Leite aposentou-se em 4/10/2010, no cargo de agente de serviço de engenharia, com proventos integrais, com base no artigo 6º da Emenda Constitucional 41/2003.
31.	Em consulta ao contracheque do inativo, observa-se que a rubrica referente ao percentual de 28,86% não integra mais os proventos do interessado (peça 2, p. 2) .
32.	Não se vislumbrou irregularidades no ato de aposentadoria, que pode ser apreciado pela legalidade. 
CONCLUSÃO
33.	Considerando que o fundamento legal da aposentadoria do Sr. Luiz Fernandes Gonçalves Fialho passou a ser o artigo 40, §4º, incisos II e III, da Constituição Federal combinado com o artigo 57 da Lei 8.213/1991, entende-se que o ato de concessão inicial do interessado, cujo fundamento legal era o artigo 3º da Emenda Constitucional 47/2005, encontra-se com o mérito prejudicado por perda de objeto. 
34.	Em razão do exposto e tendo em vista as análises realizadas nos atos concessão inicial de aposentadoria Eudésia Olimpia Araújo e Manoel Salvador Gomes Leite, esta Unidade Técnica considera que os atos em tela podem receber a chancela de legalidade e o registro por esta Egrégia Corte.
35.	Quanto aos atos de concessão inicial de aposentadoria de Leone Correa de Liz e Manoel Oliveira da Silva, considerando decisão do STF no RE 636.553, deverá ser proposto o sobrestamento do exame do mérito dos atos, uma vez que foram encaminhados há mais de cinco anos e possuem irregularidades quanto à averbação de tempo insalubre e, consequentemente, tempo de contribuição insuficiente para as aposentadorias prosperarem com base no artigo 3º da Emenda Constitucional 47/2005.
36.	Registre-se que a análise deste processo levou em conta os dispositivos da Resolução TCU 315/2020.
PROPOSTA DE ENCAMINHAMENTO
37.	Ante o exposto, conforme o preceituado no artigo 71, inciso III, da Constituição Federal de 1.988; c/c os artigos. 1º, inciso V, e 39, inciso II, da Lei nº 8.443/1992, c/c os artigos 1º, inciso VIII, 260, §§ 1º, 2º e 4º, do Regimento Interno/TCU, e tomando por base as informações prestadas pelo órgão de controle interno e as verificações feitas pela unidade técnica, na forma prevista no artigo 260, caput, do referido Regimento, propõe-se: 
a) considerar prejudicado por perda de objeto o exame do mérito do ato de concessão inicial de aposentadoria de Luiz Fernandes Gonçalves Fialho (CPF XXX.478.597-XX) ;
b) considerar legais os atos de concessão inicial de aposentadoria de Eudésia Olimpia Araújo (CPF XXX.737.531-XX) e Manoel Salvador Gomes Leite (CPF XXX.822.502-XX) ; e
c) sobrestar a apreciação de mérito dos atos de concessão inicial de aposentadoria dos Srs. Leone Correa de Liz (CPF XXX.649.419-XX) e Manoel Oliveira da Silva (CPF XXX.060.702-XX) ".
3. 		O Ministério Público, neste ato representado pela Procuradora-Geral Cristina Machado da Costa e Silva, mediante sucinto Parecer visto à peça 15, anuiu à proposição da Sefip.	
		É o Relatório.

não há.

Procuradora-Geral Cristina Machado da Costa e Silva.

PESSOAL. APOSENTADORIA. UM ATO COM ANÁLISE DE MÉRITO PREJUDICADA PELA PERDA DO OBJETO. DOIS ATOS CONFORME A REGÊNCIA. LEGALIDADE E REGISTRO. DOIS ATOS COM AVERBAÇÃO DE TEMPO DE SERVIÇO PRESTADO SOB CONDIÇÕES ESPECIAIS. INDÍCIOS DE IRREGULARIDADE. REGISTRO TÁCITO DAS DUAS CONCESSÕES PELO DECURSO DO PRAZO QUINQUENAL. RESTITUIÇÃO DOS AUTOS À SEFIP PARA ADOÇÃO DE PROVIDÊNCIAS.

APOSENTADORIA (APOS)

Secretaria de Fiscalização de Integridade de Atos e Pagamentos de Pessoal e de Benefícios Sociais (Sefip).

Versam os presentes autos acerca das Aposentadorias de Eudésia Olímpia Araújo, Leone Correa de Liz, Luiz Fernandes Gonçalves Fialho, Manoel Oliveira da Silva e de Manoel Salvador Gomes Leite, concedidas pela Diretoria de Inativos e Pensionistas - Comando do Exército.	
2.	No mérito, a unidade técnica encaminhou proposta de julgamento pela legalidade das aposentadorias de Eudésia Olímpia Araújo e de Manoel Salvador Gomes Leite (peças 6 e 10) , com os subsequentes registros, à conta de que estão conforme a regência; pela prejudicialidade da análise de fundo do ato alusivo à aposentadoria de Luiz Fernandes Gonçalves Fialho, tendo em vista que ato de alteração, com fundamento legal diverso, já foi apreciado pela legalidade, e pelo sobrestamento dos atos relativos às aposentadorias de Leone Correa de Liz e de Manoel Oliveira da Silva, encaminhados há mais de cinco anos (ainda tramitava no STF o RE 636.553) , em face da averbação de tempo insalubre, fato que poderia ensejar irregularidade em ambas as concessões. A representante do Parquet especializado anuiu à proposição alvitrada pela unidade técnica instrutiva.
3.	No tocante às aposentadorias de Eudésia Olímpia Araújo e de Manoel Salvador Gomes Leite, à vista das informações constantes das peças 6 e 10, não vislumbro óbices que possam ensejar a recusa de registro dos respectivos atos concessórios, de sorte que podem ser consideradas legais. Quanto à aposentadoria de Luiz Fernandes Gonçalves Fialho (peça 8) , esta Corte de Contas, mediante o Acórdão 3912/2021-TCU-Primeira Câmara (TC Processo 012.263/2020-6) , de minha relatoria, considerou legal ato de alteração, cujo fundamento legal passou a ser o artigo 40, §4º, incisos II e III, da Constituição Federal, combinado com o artigo 57 da Lei 8.213/1991. Assim, como o fundamento legal utilizado no ato ora em apreço é o artigo 3º da Emenda Constitucional 47/2005, entendo, no lastro dos pareceres precedentes, que sua análise de mérito está prejudicada pela perda do objeto. Acolho, também nesse ponto, a proposta encaminhada.
4.	Entretanto, relativamente às aposentadorias de Leone Correa de Liz e de Manoel Oliveira da Silva (peças 7 e 9) , divirjo do encaminhamento proposto pela unidade técnica, albergado pelo Ministério Público, uma vez que não mais subsiste a situação de fato que ensejou a proposição, razão por que deve ser dado outro deslinde à questão em relevo. 
5.	Exsurge dos documentos constantes das peças 7 e 9 informação de que os atos concessórios deram entrada nesta Corte de Contas em 31/7/2015 e 1º/7/2015, portanto há mais de cinco anos, de sorte que a hipótese presente atrai o entendimento adotado por este Tribunal em decorrência da decisão do STF no âmbito do RE 636.553, em que restou fixado o prazo de cinco anos para uma resolução de mérito de processos de concessão, após o qual esses atos serão considerados tacitamente registrados.  
6.		Assim, por esses fundamentos, entendo que as aposentadorias de Leone Correa de Liz e de Manoel Oliveira da Silva devem ser consideradas tacitamente registradas desde 31/7/2020 e 1º/7/2020, nessa ordem, considerando os cinco anos transcorridos. Todavia, no lastro do que vem decidindo esta Corte de Contas, os autos devem ser encaminhados à Sefip para adoção das medidas com vistas à revisão de ofício, nos termos preconizados na decisão dos embargos de declaração opostos ao mencionado RE 636.553. 
	Ex positis, divergindo, em parte, da proposta alvitrada pela unidade técnica a que anuiu a representante do Ministério Público, manifesto-me por que o Tribunal aprove o Acórdão que ora submeto à deliberação deste Colegiado.
TCU, Sala das Sessões, em 27 de julho de 2021.
AUGUSTO SHERMAN CAVALCANTI 
Relator